【裁判字號】    99,簡,37
【裁判日期】    990610
【裁判案由】    政府採購法
【裁判全文】
臺北高等行政法院判決
                                        99年度簡字第37號
原      告  泰鈴有限公司
代  表  人  甲○○
被      告  臺北縣泰山鄉公所
代  表  人  乙○○○○○○住同上
訴訟代理人  丙○○
            丁○○
上列當事人間政府採購法事件，提起行政訴訟，本院判決如下：
    主  文
原告之訴駁回。
訴訟費用由原告負擔。
    事實及理由
一、程序事項：按行政訴訟法（民國99年1 月13日修正公布，同
    年5 月1 日施行）第229 條第1 項規定「下列各款行政訴訟
    事件，適用本章所定之簡易程序：……三、其他關於公法上
    財產關係之訴訟，其標的之金額或價額在新臺幣四十萬元以
    下者。……」本件原告訴請被告給付其因招標採購案申訴所
    支付之必要費用新台幣（以下同）32,553元而涉訟，應適用
    簡易程序，本院並依同法第233 條第1 項規定，不經言詞辯
    論，逕行裁判，先予敘明。
二、事實概要：被告於98年7 月15日公告辦理「泰山鄉公所購置
    碎木機乙輛（重辦第2 次）」採購案，原告於98年7 月16日
    以980716號函提出異議，被告以98年7 月23日以北縣泰鄉行
    字第0980013925號函復原告異議處理結果。原告並於98年7
    月23日參與投標，嗣被告於98年7 月27日開標，因原告之投
    標文件未檢附押標金，被告依政府採購法第50條第1 項第1
    款規定審為不合格標。原告未就遭被告審為不合格標提出異
    議，惟於98年8 月3 日對前揭98年7 月23日北縣泰鄉行字第
    0980013925號函，提起申訴，經申訴會審議判斷「原異議處
    理結果撤銷」。被告乃於98年11月11日以北縣泰鄉行字第09
    80021167號函重行異議之處理，並函復原告。原告未對重行
    為異議之處理結果不服，而係主張被告應依政府採購法第85
    條第3 項規定償付其準備投標、異議及申訴所支出之必要費
    用，被告拒絕其請求，原告遂提起本件行政訴訟。
三、原告主張：
  (一)緣原告對被告（招標機關）就「泰山鄉公所購置碎木機乙輛
    （重辦第2 次）」採購案異議處理結果不服，遂提出申訴，
    經98年10月19日98購申21059 號審議判斷「原異議處理結果
    撤銷」。原告依上開判斷於98年11月9 日及26日發函，對被
    告索償應歸還申訴所支付之費用，但被告以本件無政府採購
    法第85條第3 項之適用，拒絕償付原告申訴所支付之費用。
  (二)依政府採購法第82條第1 項規定，招標機關原採購行為有無
    違反法令之處，應就其審議判斷書之事實及理由認定之，而
    98購申21059 號審議判斷書之判斷理由三已明確說明，且被
    告亦於98年11月11日發函告知原告，將不當之處刪除及修正
    ，何無違反法令之說？
  (三)茲附陳網路決標公告一紙，本件採購案已決標於常榮機械股
    份有限公司，對原告之投標、競標已生重大影響，並無法改
    正，故適用政府採購法第85條第3 項規定。
  (四)一般實務上，採購申訴審議委員會若認廠商申訴全部無理由
    者，會於主文記載「申訴駁回」，若廠商申訴全部有理由者
    ，主文通常記載「原異議處理結果撤銷」，部份有理由者，
    則記載「原異議處理結果關於○○部份撤銷，其餘申訴駁回
    」。亦即機關採購行為違反法令之具體內容不會於主文上具
    體顯現，因此，只要申訴審議判斷書之主文記載「原異議處
    理結果撤銷」或「原異議處理結果關於○○部份撤銷，其餘
    申訴駁回」者，即可得知審議判斷已指明原採購行為違反法
    令等情。並聲明求為判決被告應給付原告因招標採購案申訴
    所支出之必要費用32,553元。
四、被告則以：
  (一)被告於98年7 月15日公告辦理「泰山鄉公所購置碎木機乙輛
    （重辦第2 次）」採購案，原告於98年7 月16日以980716號
    函提出異議，並於98年7 月23日參與投標。被告於98年7 月
    23日以北縣泰鄉行字第0980013925號函復原告異議處理結果
    。嗣被告於98年7 月27日開標時，發現原告於98年7 月23日
    遞送之投標文件未依招標文件規定檢附押標金，依政府採購
    法第50條第1 項第1 款規定將其審為不合格標並通知原告。
    原告未對遭被告審為不合格標提出異議，竟於98年8 月3 日
    對被告98年7 月23日以北縣泰鄉行字第0980013925號函復原
    告異議處理結果，提起申訴，經申訴審議委員會審議判斷「
    原異議處理結果撤銷」。被告於98年7 月23日北縣泰鄉行字
    第0980013925號函遭撤銷後，以98年11月11日以北縣泰鄉行
    字第0980021167號函重行異議之處理，並函復原告。原告未
    對重行異議之處理結果申訴，而逕依政府採購法第85條第3
    項規定請求，顯屬無據。
  (二)經查申訴審議委員會前曾就原告所提起之「泰山鄉公所購置
    碎木機乙輛（重辦第2 次）」採購申訴案作成審議判斷，審
    議判斷理由欄第二段明載：本件申訴廠商主張系爭採購案，
    就有關引擎、驗收方式、型錄公證及處罰修款之規範，向招
    標機關提出異議，並對該異議處理結果向本府申訴會提出申
    訴1 案；經查，本件招標文件有關驗收方式、型錄公證及處
    罰條款等，均屬得標後履約之問題，並未有招標程序違背法
    令之情形。至於引擎部分亦僅作「水冷式環保引擎」之規格
    要求，而該要求僅作功能性之描述，並未限制競爭，申訴意
    旨指摘上揭規定有違反法令，均無可採等情，是被告就上開
    採購事件所為之招標程序既無違背法令之情事，原告請求被
    告給付其因本件招標採購案之申訴所支出之必要費用，即無
    所據。
  (三)審議判斷機關雖以：被告於採購碎木機規範第六項（其他）
    第4 款中所為「3 次以上列為不良廠商」之規定，核與行政
    院公共工程委員會88年8 月11日所著之（八八）工程企字第
    8811497 號函釋『本法實施後，機關辦理採購有關招標文件
    中對於不良廠商拒絕往來之處置，應依本法第101 條至第10
    3 條之規定辦理。機關不得就第101 條所規定13款情形以外
    ，再任意增加條款』相違背，認被告就原告針對前開採購案
    所提出之異議，於98年7 月23日以北縣泰鄉行第0980013925
    號回覆原告之公函中稱：「有關處罰條款係為保護本所權益
    訂之」乙節，尚有未洽，而予撤銷原異議處理結果（請參照
    同審議判斷書判斷理由欄第三段所載），然被告採購碎木機
    規範第六項（其他）第4 款仍為處罰條款之規定，乃得標後
    履約維護之問題，亦非屬招標程序違背法令之範疇，原告執
    審議判斷書主文係記載：原異議處理結果撤銷，即謂審議判
    斷已指明原採購行為違法云云，已嫌誤會。況據同審議判斷
    書之記載，審議判斷機關係認定被告在函覆原告關於異議處
    理結果所稱：「該處罰條款係為保護招標機關權益訂之」之
    文字有所未洽，而予撤銷原異議處理結果，亦未指明被告在
    辦理本標案之過程中所作之採購行為有何違反法令之情形，
    原告僅憑申訴審議判斷之主文為：原異議處理結果撤銷，即
    主張其有向被告請求支付因申訴所支出之必要費用之權利，
    尤難謂有理。
  (四)原告辯稱此案已決標於常榮機械股份有限公司，對原告之投
    標、競標已生重大影響，並無法更正云云，與事實不符，不
    足採信：
  1.被告於採購碎木機規範第六項（其他）第4 款中所為「3 次
    以上列為不良廠商」之規定，非屬招標機關審查投標廠商為
    「有無效標」或「合不合格標」之規定，原告並未因該瑕疵
    （或無效）之條款而受限制投標、競標。
  2.原告事實上已投標及參與競標，其遭被告審為不合格標，係
    因未依招標規定檢附押標金，核有「未依招標文件規定投標
    」之情形，被告依規定通知，原告對此未提異議及申訴。
  3.更甚者，原告於投標時未依規定檢附押標金，且對於被告將
    其審為不合格標之決定未提異議。亦即，原告未對遭被告審
    為不合格標之決定提出異議，反而執無關投標、競標之條款
    之異議處理結果提起申訴，顯有濫用申訴制度之嫌。
  (五)所謂「原採購行為違反法令」係指招標機關在招標、審標、
    決標等招標程序違反法令而言，申訴審議判斷書之主文記載
    「原異議處理結果撤銷」或「原異議處理結果關於○○部分
    撤銷，其餘申訴駁回」者，並非即可推斷審議判斷已指明原
    採購行為違反法令。本件被告在招標、審標、決標等招標程
    序並未違反法令，惟申訴審議委員會發現有與招標、審標、
    決標等招標程序無關之「3 次以上列為不良廠商」之瑕疵（
    或無效）之條款規定，將被告之「原異議處理結果撤銷」，
    使被告有重行異議處理之機會，亦即被告得刪除或修正與招
    標、審標、決標程序無關之「3 次以上列為不良廠商」之瑕
    疵（或無效）之條款。
  (六)政府採購法第85條第3 項規定之請求權，屬損害賠償性質，
    未受損害即不得向被告請求償付其準備投標、異議及申訴所
    支出之必要費用。
  1.原告未因採購碎木機規範第六項（其他）第4 款中所為「3
    次以上列為不良廠商」之瑕疵（或無效）之條款規定，而受
    限制投標、競標，已如前述，即未受損害何來請求被告請求
    償付其準備投標、異議及申訴所支出之必要費用。
  2.退步言之，縱使被告招標文件未有「3 次以上列為不良廠商
    」之瑕疵（或無效）之條款規定，原告亦因未檢附押標金，
    而為不合格標；再退萬步言之，原告如依規定檢附押標金，
    其標價亦高於得標廠商甚鉅。更甚者，原告於98年7 月13日
    對被告辦理「泰山鄉公所購置碎木機乙輛（重辦）」採購案
    投標時，亦未檢附押標金，足見原告有自陷於不合格標而無
    意參與競標之情事。
  (七)綜上，原告非因被告招標行為而受有損害，核與政府採購法
    第85條第3 項規定之請求權要件不符等語，資為抗辯。並聲
    明求為判決駁回原告之訴。
五、經查：
  (一)按行政訴訟法第8 條第1 項規定「人民與中央或地方機關，
    因公法上原因發生財產上之給付或請求作成行政處分以外之
    其他非財產上之給付，得提起給付訴訟。因公法上契約發生
    之給付，亦同。」次按「審議判斷指明原採購行為違反法令
    者，招標機關應另為適法之處置」；「第一項情形，廠商得
    向招標機關請求償付其準備投標、異議及申訴所支出之必要
    費用」政府採購法第85條第1 項及第3 項亦有規定。則廠商
    基於政府採購法第85條第3 項規定之給付請求權，係基於上
    開公法上之爭議所發生，原告循行政訴訟程序以資解決，自
    有所據。
  (二)次按政府採購法第85條第3 項規定，審議判斷指明原採購行
    為違反法令者，廠商得向招標機關請求償付其準備投標、異
    議及申訴所支出之必要費用。又此一規定之立法理由在於「
    第三項明定申訴經認定招標機關有違反法令之情事者，廠商
    得向其為金錢求償之範圍。此係參照『政府採購協定』第二
    十條關於申訴程序應有就廠商所受損失或損害予以償付之機
    制，並得將償付限定於準備投標或申訴之成本之規定訂定。
    」蓋以投標廠商若因招標機關之原採購行為有違反法令之處
    、而招標機關另為適法之處置時，可能對於投標廠商原本進
    行採購行為所投入之成本變得沒有意義，而廠商為使招標機
    關另為適法處置而提起之異議、申訴支出之必要費用，自應
    由招標機關承擔。又此一規定主要係針對招標機關可歸責之
    行為導致投標廠商受損害之損害賠償請求所為之規定，與民
    法侵權行為具有同樣之性質。故參與投標廠商若依政府採購
    法第85條第3 項之規定向招標機關請求償付其準備投標、異
    議及申訴所支出之必要費用，必須以審議判斷指明原採購行
    為違反法令為前提，且該等違反法令之行為與投標廠商之損
    害間必須存有因果關係始符合要件。換言之，非謂招標機關
    之招標文件一旦經異議、申訴或行政訴訟撤銷，不論其撤銷
    理由為何，即可認定所有參與投標廠商當然有損害，先予敘
    明。
  (三)查被告於98年7 月15日公告辦理系爭採購案，經原告於98年
    7 月16日就有關引擎、驗收方式、型錄公證及處罰條款之規
    範，提出異議。被告以98年7 月23日以北縣泰鄉行字第0980
    013925 號函復原告異議處理結果，其內容為「說明：……
    二有關引擎、驗收方式及型錄公證部分：本所已於98年7 月
    16日北縣泰鄉行字第0980013102號函函覆貴公司。三另有關
    處罰條款係為保護本所權益訂之。」（見被告答辯附件頁18
    ）。原告就上開異議結果處理函提起申訴，經申訴審議委員
    會審議判斷「原異議處理結果撤銷」。被告乃以98年11月11
    日以北縣泰鄉行字第0980021167號函重行處理，其內容為「
    主旨：有關本所98年7 月23日以北縣泰鄉行字第0980013925
    號函回覆復貴公司異議函，……說明：二旨揭函文說明三修
    正為：第一次未能於規定時間內到達罰款5,000 元……三次
    以上將依本案合約及政府採購法相關規定辦理。」（見同上
    卷頁17）。本件原告以申訴審議判斷書之主文記載「原異議
    處理結果撤銷」，即已指明原採購行為違反法令，而為本件
    請求。依前開說明，原告必須證明其受有損害，及其所受損
    害與上開處罰條款有關，且原採購行為違反法令，始符合政
    府採購法第85條第3 項要件。
  (四)按所謂「原採購行為違反法令」係指招標機關在招標、審標
    、決標等招標程序違反法令而言。經查本件申訴審議判斷理
    由略謂：「二、..... 招標文件有關驗收方式、型錄公證及
    處罰條款等，均屬得標後履約之問題，並未有招標程序違背
    法令之情形。至於引擎部分亦僅作水冷式環保引擎之規格要
    求，而該要求僅作功能性之描述，並未限制競爭，申訴意旨
    指摘上揭規定有違法法令，均無可採。三、…招標機關於招
    標規範6.4 『為保障本所（註：招標機關）驗收後維修之權
    利……之規定，核與行政院公共工程委員會88年8 月11日著
    有（八八）工程企字第8811497 號函釋『……機關不得就第
    101 條所規定13款情形之外，再任意增加條款』相違背，而
    有自創採購停權事由之嫌。從而，招標機關於98年7 月23日
    北縣泰行字第0980013925號函所為之異議處理結果謂：該處
    罰條款係為保護招標機關權益訂之，即有未洽，應予撤銷。
    」即申訴審議判斷僅撤銷招標規範6.4 關於採購停權之處罰
    條款；又申訴審議判斷理由明指「二、..... 招標文件有關
    驗收方式、型錄公證及『處罰條款』等，均屬得標後履約之
    問題，並未有招標程序違背法令之情形。」可見系爭招標規
    範6.4 有關採購停權乃得標後履約維護之問題，非屬招標程
    序違背法令之範疇，自無違背法令可言；又原告並未因此處
    罰條款而受限制投標、競標，且原告實際上參加投標，其參
    加投標、競標之權利並未受到損害；而原告參加投標因未檢
    附押標金，經被告審為不合格標，原告就其被審為不合格標
    並無異議，則原告不可能成為得標廠商並與被告簽訂採購契
    約，因此，招標規範6.4 關於採購停權之處罰條款，縱未撤
    銷對原告亦無適用之可能，原告亦不可能因該處罰規定而受
    有損害；再者，原告復未證明其受有何損害，及所受損害與
    前揭規範有因果關係。從而，原告空言系爭採購案已決標於
    常榮機械股份有限公司，對其投標、競標已生重大影響，委
    不足採。
六、綜上所述，原告依據政府採購法第85條規定，請求被告償付
    32,553元，為無理由，應予駁回。本件事證已臻明確，兩造
    其餘攻擊防禦方法，核與本件判決結果不生影響，無庸逐一
    論述，併予敘明。
據上論結，本件原告之訴為無理由，依行政訴訟法第98條第1 項
前段、第233 條第1 項，判決如主文。
中    華    民    國    99    年     6   月     10    日
               臺北高等行政法院第四庭法  官   林  妙  黛
上為正本係照原本作成。
本件以訴訟事件所涉及之法律見解具有原則性者為限，始得於本
判決送達後20日內向本院提出上訴狀並表明上訴理由，如已於本
判決宣示後送達前提起上訴者，應於判決送達後20日內補具上訴
理由（均按他造人數附繕本），且經最高行政法院許可後方得上
訴。
中    華    民    國    99    年     6   月     10    日
                                     書記官   蔡  逸  萱

司法院資訊處製作；財團法人民間司法改革基金會備份。
